【裁判字號】    95,裁,1437
【裁判日期】    950706
【裁判案由】    土地徵收
【裁判全文】
最  高  行  政  法  院  裁  定
                                     95年度裁字第01437號
上  訴  人  丁○○
            丙○○
被 上訴 人  內政部
代  表  人  甲○○
參  加  人  臺北市政府
代  表  人  乙○○
訴訟代理人  廖學興律師
            林倖如律師
上列當事人間因土地徵收事件，上訴人對於中華民國93年10月13
日臺北高等行政法院92年度訴字第3122號判決，提起上訴，本院
裁定如下：
    主  文
上訴駁回。
上訴審訴訟費用由上訴人負擔。
    理  由
一、按對於高等行政法院判決之上訴，非以其違背法令為理由，
    不得為之，行政訴訟法第242條定有明文。又提起上訴，應
    以上訴狀表明上訴理由並應添具關於上訴理由之必要證據，
    復為同法第244條第1項第4款及第2項所明定。是當事人提起
    上訴，如以原審判決有不適用法規或適用不當為理由時，其
    上訴狀應有具體之指摘，並揭示該法規之條項或其內容；如
    以原審判決有同法第243條規定所列各款情形之當然違背法
    令為理由時，其上訴狀應揭示合於該款之事實，及依訴訟資
    料合於該違背法令之具體事實。如上訴狀未依此項方法表明
    ，或其所表明者，顯與上開法條規定之情形不相合時，即難
    認為已對原審判決之違背法令有具體之指摘，其上訴自難認
    為合法。
二、本件參加人臺北市政府為辦理都市都會區捷運系統新莊線工
    程，需用上訴人及選定人謝慶全、謝昆吉、謝昆六、謝昆定
    、謝玲好與參加人共有坐落臺北市○○區○○段2小段138之
    1地號等3筆土地，乃檢附徵收土地計畫書及圖等有關資料，
    報經被上訴人以民國91年9月5日台內地字第0910069271號函
    核准徵收前開土地，交由臺北市政府以91年9月13日府地4字
    第09120819900號公告之，並以同日府地4字第09120819902
    號函知各所有權人。上訴人不服，循序提起行政訴訟，經原
    審判決駁回，遂提起上訴。主張：（一）上訴人於原審係請
    求判決命被上訴人就系爭土地上訴人所有應有部分不足2%部
    分辦理一次徵收，乃原判決竟僅著重於上訴人是否有權請求
    徵收未徵收之部分土地，對於上訴人指摘，就原應全部一次
    徵收之土地未徵收，而僅徵收部分是否合法一節，全未論及
    ，顯非允當。又依民法第773條、第818條及第819條之規定
    ，並未排除公私共有土地之適用，被上訴人及參加人使用上
    訴人等共有之土地上空及地下部分，剝奪上訴人所有權之行
    使，自應依相關法律規定辦理徵收，是以原判決以上訴人不
    符大眾捷運法第19條及土地徵收條例第57條規定，以及並未
    享有一般徵收土地之公法上請求權為由，駁回上訴人請求，
    顯有違憲法第15條規定。上訴人指摘被上訴人及參加人引用
    土地徵收條例徵收已有公用地役關係之系爭土地地上權之依
    據有所不當一節，原判決誤認上訴人係據以請求徵收系爭土
    地，逕為不利上訴人之判決，顯有適用法規不當之違法。（
    二）原判決引司法院釋字第425號解釋為據，然上訴人並未
    引用該號解釋，且司法院解釋亦非法律，原判決竟據以為不
    利上訴人之判斷基礎，顯有理由矛盾之違誤。（三）上訴人
    於原審一再主張被上訴人未徵收系爭土地有違行政程序法之
    平等原則；又本件公私共有之土地，不經全體共有人同意而
    為處分，已違反民法之規定，並構成侵權行為等情，原判決
    均疏未審酌，實有缺憾等語。
三、原審斟酌全辯論意旨及調查證據之結果，以：（一）關於徵
    收地上權及以註記補償部分：經查，捷運系統新莊線民權西
    路站車站站體及路線段工程，參加人分別以明挖覆蓋工法及
    潛盾工法，自地下穿越上訴人所有分割前之138地號已開闢
    未徵收之部分道路用地，案經參加人依捷運使用土地審核辦
    法第2條、第6條之規定辦理地籍逕為分割，其中分割出之
    138之3地號土地，因該土地於車站站體明挖完工後，其地面
    即恢復為原道路使用，且因該地號土地經都市計畫公告發布
    實施計書書圖，其中「陸、其他」已載明「捷運新莊線及其
    相關設施使用已開闢之都市○○道路‧‧‧在不影響原有功
    能時，得由捷運主管機關徵得用地主管機關同意後使用」，
    故參加人未予辦理都市計畫變更，惟業依法辦理徵收取得該
    地號土地之地上權，上訴人亦均已具領補償費完竣。其他分
    割後之138之6及138之8地號土地，係屬新莊線潛盾工法施工
    之路段，因參加人無設定地上權之必要，依捷運使用土地審
    核辦法第9條第1項規定，於土地登記簿標示部註明「捷運系
    統工程穿越地」，並定93年9月中旬辦理穿越補償，經核於
    法並無不合。上訴人雖主張略以：依據土地徵收條例第57條
    、大眾捷運法第19條及捷運使用土地審核辦法立法意旨，應
    為公共工程穿越現有建築基地或建物或可作為未來建築基地
    之土地，土地所有權人於穿越工程完工後仍得就原有土地為
    相當程度之使用者方有其適用。而系爭土地既為已開闢道路
    用地，應無此條例之適用云云。惟查，依大眾捷運法第19條
    及土地徵收條例第57條規定，即需因本件大眾捷運系統之穿
    越，致不能為相當之使用時，始得請求徵收土地，而系爭分
    割前之138地號土地，在本件大眾捷運系統穿越前，本即為
    既成道路，上訴人早已不能使用，非屬因徵收私有土地之結
    果致不能為相當使用情事，參加人及被上訴人依大眾捷運法
    規定辦理徵收部分土地，其餘未使用或與徵收土地規定不符
    部分，辦理徵收地上權、註記補償或依既成道路之通案處理
    ，並無違背平等原則之可言，則上訴人主張依平等原則請求
    徵收全部土地，自屬無據。（二）上訴人依據司法院解釋請
    求徵收部分：上訴人雖主張其與政府（中華民國及臺北市）
    共有分割前坐落臺北市○○區○○段2小段138地號土地，面
    積11,843平分公尺，為已開闢未全部徵收之臺北市○○○路
    40米道路用地，參加人既擬構築捷運車站及出入口等設施，
    理應全部一次辦理徵收，而竟僅就出入口部分（即系爭土地
    ）報奉被上訴人徵收，其餘部分只徵收地上權或給予穿越補
    償，實非允當，亦有違憲法保障人民財產權及司法院釋字第
    400號、第440號解釋之旨云云，惟按土地徵收條例第3條第2
    款及大眾捷運法第6條之規定，就本件第138之5、138之7、
    138之9及分割後之138地號等4筆土地，因未為本件捷運工程
    （交通事業）所需用或穿越，參加人未予辦理徵收要無不合
    。上訴人雖主張其所有土地係為已開闢之民權西路40米道路
    用地，參加人應依司法院釋字第400號全部辦理徵收云云，
    惟查土地徵收係指國家因公共事業之需要，對人民受憲法保
    障之財產權，經由法定程序予以剝奪之謂（司法院釋字425
    號解釋參照）。因而，土地徵收只能基於有利於公共事業之
    公益需要，始得由國家依法令所定法定程序為之。準此，土
    地徵收僅有國家始為徵收權之主體（本院24年判字第18號判
    例參照），一般人民除法律別有規定外（如土地徵收條例第
    8條），並無請求國家徵收其所有土地之公法上請求權。至
    於司法院釋字第400號解釋固指既成道路成立公用地役關係
    者，其所有權人因公益而特別犧牲其財產上之利益，國家自
    應依法律之規定辦理徵收給予補償，若僅在某一道路範圍內
    之私有土地均辦理徵收，僅因既成道路公用地役關係而以命
    令規定繼續使用，毋庸同時徵收補償，顯與平等原則相違等
    語。惟該解釋既明言「國家應依『法律』之規定辦理徵收給
    予補償」，其所稱之法律，揆諸法律保留原則，係指國會所
    制定之法律而言，自不包括該號解釋在內，抑且該號解釋理
    由亦敘明：「‧‧‧各級政府如因經費困難，不能對上述道
    路全面徵收補償，有關機關亦應訂明期限籌措財源逐步辦理
    或以他法補償。‧‧‧」等語，足證該解釋僅係為國家立法
    及施政之措施，並非可作為人民得向國家請求土地徵收之法
    律基礎。至於司法院釋字第425號解釋，係就土地法第233條
    明定補償費應於「公告期滿後15日內」發給之疑義之解釋，
    與請求徵收無涉，上訴人據以主張，亦無可採。（三）綜上
    所述，本件上訴人既不符合大眾捷運法第19條及土地徵收條
    例第57條請求徵收之要件；亦不享有得請求徵收土地之公法
    上請求權，則上訴人請求判命被上訴人應徵收系爭土地，自
    屬欠缺權利保護要件。訴願決定雖非依此意旨，然其結果並
    無二致，仍應予維持等詞，為判斷基礎，因而駁回上訴人在
    原審之訴。
四、本院查：本件原審以前開理由駁回上訴人於原審之訴，核無
    不合。上訴人雖據前開各詞提起上訴，惟查原審既已認定上
    訴人無請求徵收系爭土地之權，自已包含認定上訴人無請求
    徵收系爭土地應有部分2%之權。上訴人指摘原判決對於上訴
    人主張就原應全部一次徵收之土地未為全部徵收，而僅徵收
    其一部是否合法一節，全未論及云云，經核即與卷內資料不
    合，難認為已對原審判決之違背法令有具體之指摘。又原審
    就原處分並無違反憲法第15條規定及平等原則，業予詳述其
    理由，上訴人仍執原審所不採之前詞泛為指摘，而未具體說
    明原判決如何違背法令，亦非合法。另原判決引用大眾捷運
    法及土地徵收條例之規定，係補充說明上訴人不得請求徵收
    之理由，並無不合。而本件土地應否予以徵收，與被上訴人
    就已存有公用地役關係之系爭土地，依大眾捷運法、土地徵
    收條例規定取得使用系爭土地之權利之是否合法，並無關連
    ，上訴人據此提起上訴，亦難謂已對原判決之違背法令為具
    體之指摘。至原判決關於理由之說明，並不以針對上訴人所
    主張之範圍為限，則原審引用司法院釋字第425號解釋為據
    ，亦無不合。揆之前開規定及說明，本件上訴人並未對原審
    判決之違背法令有具體之指摘，其上訴為不合法，應予駁回
    。
五、依行政訴訟法第249條第1項前段、第104條、民事訴訟法第
    95條、第78條、第85條第1項前段，裁定如主文。
中    華    民    國    95    年    7    月     6     日
                  第五庭審判長法  官  鄭  淑  貞
                              法  官  黃  合  文
                              法  官  吳  明  鴻
                              法  官  林  茂  權
                              法  官  鄭  小  康
以  上  正  本  證  明  與  原  本  無  異
中    華    民    國    95    年    7    月     6     日
                              書記官  阮  桂  芬


司法院資訊處製作；財團法人民間司法改革基金會備份。
